【裁判字號】    89,上更(一),251
【裁判日期】    890516
【裁判案由】    重傷害
【裁判全文】
臺灣高等法院刑事判決                      八十九年度上更（一）字第二五一號
    上  訴  人  臺灣桃園地方法院檢察署檢察官
    被      告  戊○○
    被      告  庚○○
    被      告  辛○○
    被      告  乙○○
    被      告  甲○○
    右五人共同
    選任辯護人  呂福元
右上訴人因被告重傷害案件，不服臺灣桃園地方法院八十五年度訴字第一二三一號
，中華民國八十六年十月二十二日第一審判決（起訴案號：臺灣桃園地方法院檢察署
八十五年度偵字第三○三八、一一二四五號）提起上訴，本院判決後，經最高法院第
一次發回更審，本院判決如左：
    主  文
上訴駁回。
    理  由
一、本案經本院審理結果，認第一審判決本案公訴不受理，並無不當，應予維持，並
    引用第一審判決書記載之理由。
二、上訴意旨如後附之臺灣桃園地方法院檢察署檢察官八十六年度上字第八０七號上
    訴書所載。
三、經查：
  １、按傷害罪與重傷未遂罪間之區別：
    (1)、依最高法院七十七年度台上字第四二四六號判決意旨所示：
      、其標準「應以行為人於加害時有無使人受重傷之故意」為斷。
      、而個案中，傷害或重傷故意之判斷，也須斟酌事發經過之一切相關事證情
          況，綜合為之，全部沒有一個固定而單一之認定基準。
      、至於被害人受傷之部位及加害人所用之兇器，有時雖可作為認定有無重傷
          故意之心證，究不能據為絕對之標準。
    (2)、因此在判斷行為人於行為當時，主觀上是否有重傷害之故意，應斟酌之因素
        有：
      、行為產生之背景，這其中包含：
        I、行為人與被害人之關係。
        II、衝突之起因。
      、行為當時之具體情況，這其中包含：
        I、使用之工具種類。
        II、打擊之方法。
        III、行為人行為時所表現在外之態度、言詞及舉動。
        Ⅳ、行為人在行為當時所受到之刺激。
      、行為之結果，即被害人受傷之情形。
      、行為人事後所表現在外之態度。
  ２、而在本案中，以下事發經過之各項周邊情況事證，依以上之標準為判斷，應該
      判定被告等五人在毆打原審告訴人己○○、丁○○、丙○○三人時，並無重傷
      害之故意，理由如下：
    (1)、從事件之緣起言之：
      、八十五年二月二十三日二十三時之晚間，被告戊○○與周桂英在桃園縣中
          壢市○○路一二八號己○○之住宅，曾與己○○發生爭執，而戊○○遭黃
          靖永毆打（見偵查卷第四頁戊○○警訊筆錄及第二十二頁反面周桂英警訊
          筆錄）。
      、隨後被告戊○○乃帶周女離開現場，至笑傲江湖ＫＴＶ唱歌，而去唱歌一
        事，是被告等五人前一天就約好的。被告戊○○離開前揭現場後，即開車
          載周女及周女之同學，再去載庚○○，一同前往笑傲江湖ＫＴＶ唱歌，而
          其他人則已先自行騎機車前往該ＫＴＶ（原審卷(二)第一０二頁正面及本院
          八十九年四月二十一日訊問筆錄參照）。所以被告等人並不是預先約定要
          與告訴人等談判才趕到現場，準備鬥毆。
      、而原審告訴人三人趕赴現場之原由，被告戊○○稱是由告訴人己○○打其
          呼叫器號碼，由其回電給己○○，告知其等所在位置；而告訴人己○○則
          稱是被告戊○○打其呼叫器叫其至現場，雖然二人陳述有所不同，但是：
          I、呼叫器僅作為收信用，無通話資料可查，此有中華電信股份有限公司
              臺灣北區電信分公司中壢營運處函文在卷為憑（見原審卷(一)第六十七
              頁）。而證人周桂英於偵訊中證稱是戊○○收到己○○的呼叫器，才
              回電（見偵查卷第一０一頁正面），又在本院調查中稱是接到己○○
              打來的ＢＢ叩，才陪同戊○○去回電（本院八十九年四月二十一日訊
              問筆錄參照），及己○○等人到達現場時，是以打字幕尋人之方式找
              戊○○等觀之，被告戊○○所言應屬有理。
          II、就算是按照己○○的說法，基本上被告叫其到現場也不是去談判，是
              邀其去唱歌，此點亦為己○○於偵查中、審判中陳明在卷（見偵查卷
              第一０八頁反面、原審卷(二)第三十九頁正面）。反而是己○○這方面
              抱著怒氣約人打算前去教訓（毆打）戊○○（因為懷疑陸某搶了其女
              朋友）。
    (2)、從現場衝突之經過言之：
      、告訴人三人一到場，是以打字幕之方式將戊○○叫出去，此點為證人周桂
          英於警訊時（偵查卷第二十三頁反面）、審理中（見原審卷(一)第六十一頁
          反面、原審卷(二)第一０三頁正面）證述明確。
      、而戊○○是一人外出在ＫＴＶ大廳與告訴人三人會面，但會面之後，其立
          即遭告訴人三人圍毆，此點為證人朱相如於警訊（偵查卷第二十五頁反面
          ）、偵查中（偵查卷第一０七頁反面）證述綦詳；亦據證人周桂英於警訊
          （偵查卷第二十二頁反面及第二十三頁正面）、偵查（偵查卷第一０一頁
          ）、審理中（原審卷(二)第一０三頁正面）證述明確。
      、其餘四名被告走到外面才發覺戊○○在ＫＴＶ店內大廳遭圍毆，而至車上
          拿取木棍等物，衝入大廳內營救已倒地之戊○○，此點為證人朱相如於警
          訊中證述綦詳（偵查卷第二十五頁反面）。由此可見本案並無預謀。
      、而打鬥時是四人對三人之混戰（戊○○當時已倒地），雙方在此局面下，
          如何能分辨毆擊部位及下手輕重？此據被害人己○○於原審審理時所供：
          「當時很多人，他們拿棍子亂打我，沒有打特定部位，．．．」等語（見
          原審卷(一)第二十三頁反面）；被害人丙○○於原審審理時亦供稱：「．．
          ．，他們拿棍子亂打我，沒有打特定部位，．．．」等語（見原審卷(一)第
          二十三頁反面），亦可得知。
      、而最重要者，則在於當告訴人倒地後被告等人也隨即離去，看不出其等有
          致人於重傷之故意。（告訴人經警方據報至現場處理時送醫治療，此為據
          報至現場處理之警員勞勝輝證述在卷，原審卷(二)第一０三頁反面參照）。
    (3)、從行為之結果言之：
      、雖然本案被害人己○○受有頭部外傷併腦震盪、下唇撕裂傷；被害人陳定
          祿受有左膝挫傷、左小指裂傷、左踝擦傷；被害人丁○○則受有左腦葉挫
  傷性出血及急性硬腦膜下血腫致呈昏迷狀態等之傷害，有診斷證明書三紙
          在卷可證（見偵查卷第二十一頁、第九十一頁、第一０三頁）。
      、惟查：
        I、被害人己○○頭部外傷併腦震盪、下唇撕劣傷，其中下唇撕裂傷屬皮肉
            之傷，而頭部外傷併腦震盪亦已復原。
        II、被害人丙○○僅左膝挫傷、左小指裂傷、左踝擦傷等三處，均屬皮肉表
            層之傷，尚非致命之傷。
        III、另被害人丁○○頭部外傷併顱內出血，後經轉至三軍總醫院繼續治療，
            入院時病患呈意識不清狀態，且頭皮下有引流管存留，入院後將引流管
            拔除，給予保守性治療後，病情漸有進步、意識恢復清楚，唯有行動略
            為不便需有人照顧，可自行進食，住院期間並無機能喪失及殘廢現象等
            情，有三軍總醫院八十五年七月十五日善利字第五三一五號函（見偵
            查卷第一二九頁）及八十五年十二月十一日善利字第九三六六號函（
            見原審八十五年度訴字第一二三一號卷(一)第六十八頁）各一份在卷可證
            。
        Ⅳ、因此被害人己○○等人之傷害並未至刑法第十條第四項各款之程度，無
  重傷害之結果。
    (4)、從被告等人事後之態度言之：
      、被告等人對於因營救朋友情緒激動而對被害人等所造成之傷害，深具悔意
          ，並請求給予自新機會。
      、被告等人亦竭力彌補被害人等人之傷害，而與被害人等人陸續達成和解，
          有和解書附卷可稽（見偵查卷第一一二頁及原審卷(二)第一０八頁），並取
          得被害人等人之諒解，同意撤回告訴（偵查卷第一一九頁反面、第一二二
          頁反面、原審卷(二)第一０六頁陳報狀參照）。
  ３、是以原判決認定被告等人僅有傷害之犯意，對於相關事證之取捨，尚無不妥。
  ４、上訴意旨指摘者，無非是：
    (1)、其認為被告五人與告訴人三人在衝突之前，是在進行談判，卻因談判不成而
        互毆。
    (2)、而被告五人早在談判之前早已預備好行兇工具，打算在談判沒有結果後，即
        行動用以行兇。
    (3)、又因為告訴人受傷之部位為頭部，因此判定被告等人是持球棒朝被害人之要
        害部位猛力揮打。
    (4)、再加上告訴人己○○及丁○○二人之傷勢嚴重：
      、其中己○○受有頭部外傷併腦震盪、下唇撕裂傷
      、丁○○受有左腦葉挫傷性出血及急性硬腦膜下血腫，致呈昏迷狀態，入院
          時意識不清，頭皮下有引流管存留。
    (5)、因此謂被告行兇時有致告訴人三人重傷之意思。
  ５、然而：
    (1)、前已言之，本案之發生純係因被告戊○○遭告訴人三人毆打，引發其餘被告
        持棍棒出面聲援戊○○之偶發事件。並沒有證據足以證明：「被告五人與告
        訴人三人在衝突之前，有與告訴人談判之計劃及準備」。
    (2)、而棍棒也是原本放在車上（球棒放置被告戊○○車內已達半年之久，此點乃
        告訴人己○○於偵查中所明白指出的，見偵查卷第一０八頁反面）或從現場
        撿拾而來者，並不是因為要打架而預先準備者。再說，時下年輕人將棍棒放
        置車內以防身，雖非應鼓勵之行為，但是並非違反常情，而是時而有之的情
        況，不足以據此即認為有犯罪之預謀。
    (3)、行兇時，雙方人馬打成一團，被告等人下手行兇時，所打擊之告訴人部位難
        以精確掌控，而且在告訴人一方不敵，喪失反抗能力之後，被告等人也只是
        四處逃匿，並無繼續下手行兇之情事。由此更可看出被告等人只是因為見到
        同伴被欺負，基於朋友之誼對告訴人等予以反擊，原無深仇大恨，並無要置
        對方於重傷之動機存在。
    (4)、而告訴人所受之傷害目前均已治癒，且被告五人亦已與告訴人達成和解，賠
        償告訴人所受之損害，從其等事後力求解決之態度觀之，也足以令本院相信
        被告五人自始即無置告訴人於重傷之故意。
    (5)、是以前開上訴意旨所指摘之各點，也一樣無法推翻原判決對被告五人下手毆
        打告訴人三人時，主觀上犯意之認定。
四、綜上所述，本件被告五人毆打告訴人三人時，既均係抱著普通傷害之故意，而告
    訴人三人在原審審理終結前即已撤回告訴，原判決因此諭知公訴不受理，依法洵
    無不合，上訴意旨指摘原判決不當，要無理由，應駁回其上訴。
據上論斷，應依刑事訴訟法第三百六十八條、第三百七十三條，判決如主文。
中    華    民    國    八十九    年      五        月      十六        日
                          臺灣高等法院刑事第二十四庭
                              審判長法  官  陳  貽  男
                                    法  官  聶  齊  桓
                                    法  官  帥  嘉  寶
右正本證明與原本無異。
如不服本判決應於收受送達後十日內向本院提出上訴書狀，其未敘述上訴之理由者並
得於提起上訴後十日內向本院補提理由書（均須按他造當事人之人數附繕本）。
                                    書記官  劉  貞  達
中    華    民    國    八十九    年      五        月      十八        日


司法院資訊處製作；財團法人民間司法改革基金會備份。
